臺灣彰化地方法院刑事判決　　　　　　　　96年度易字第88號
公　訴　人　臺灣彰化地方法院檢察署檢察官
被　　　告　甲○○
上列被告因詐欺案件，經檢察官聲請簡易判決處刑（95年度偵字
第11191 號），本院員林簡易庭認不宜逕以簡易判決處刑（95年
度員簡字第655 號），移由本院改依通常程序審理，並經本院合
議庭裁定由受命法官獨任進行簡式審判程序，茲判決如下：
    主  文
甲○○幫助共同意圖為自己不法之所有，以詐術使人將本人之物
交付，處有期徒刑肆月，如易科罰金，以銀元佰元折算壹日。
    犯罪事實
一、甲○○於民國94年間某日適見中國時報分類廣告欄刊登收購
    帳戶廣告，雖預見提供自己帳戶存摺、金融卡、密碼及印章
    ，供真實姓名、年籍均不詳之成年男子使用，可能為真實姓
    名、年籍均不詳之綽號「阿明」成年男子（下稱「阿明」）
    供作犯詐欺取財罪所用之物，竟不違背其本意，仍基於幫助
    「阿明」犯詐欺取財罪之未必故意，將其前於94年9 月20日
    向中華郵政股份有限公司臺中漢口路郵局（下稱漢口郵局）
    ，申辦補發之局號002137—8 號、帳號020502—0 號帳戶存
    摺、金融卡及密碼、印章及國民身分證影本1 張，於94 年9
    月20日至94年10月13日前之某日，在設於臺中市○○路東山
    郵局附近處，以新臺幣（下同）1 萬元之代價提供予「阿明
    」使用。嗣該取得上開存摺、金融卡、密碼及印章之「阿明
    」，與真實姓名、年籍均不詳之自稱「王文傑」之人，共同
    基於意圖為自己不法所有之犯意聯絡，於94年10月13日上午
    9 時30分，由該真實姓名、年籍均不詳之自稱「王文傑」之
    人，以電話聯絡之方式向乙○○佯稱，因乙○○抽中香港迪
    士尼樂園委託保進國際旅遊公司所辦抽獎活動三獎即汽車1
    輛，需先匯款繳納手續費，方得領取獎品，乙○○不知有詐
    ，誤信為真而陷於錯誤，於94年10月14日上午10時15分至竹
    山東埔郵局，以匯款方式匯出7 萬元至前開甲○○之漢口郵
    局帳戶內，上開詐欺所得之款項於匯入甲○○之前揭帳戶後
    ，即由該真實姓名、年籍均不詳之自稱「王文傑」之人將款
    項領出。嗣因乙○○發現情況有異，始知受騙，並於94年11
    月2 日下午6 時30分報警循線查獲上情。
二、案經臺中縣警察局豐原分局報請臺灣臺中地方法院檢察署呈
    請臺灣高等法院臺中分院檢察署檢察長核轉臺灣彰化地方法
    院檢察署檢察官偵查後，聲請以簡易判決處刑，本院認不宜
    以簡易判決處刑，改依通常程序審理。
    理  由
一、本案被告甲○○所犯係死刑、無期徒刑、最輕本刑為3 年以
    上有期徒刑以外之罪，其於準備程序就前揭被訴事實為有罪
    之陳述，經受命法官告知簡式審判程序之旨，並聽取其與公
    訴人之意見後，本院認無不得或不宜改依簡式審判程序進行
    之處，爰依刑事訴訟法第273 條之1 第1 項、第284 條之1
    ，裁定本案由受命法官獨任進行簡式審判程序，合先敘明。
二、上揭犯罪事實，訊據被告甲○○於本院審理中，坦承不諱，
    核與被害人乙○○分別於警詢及偵訊中具結陳述明確，復有
    中華郵政股份有限公司臺中郵局94年11月30日中管字第0942
    103306號函檢附之郵政存簿儲金立帳申請書、帳戶最近交易
    資料影本各1 份、郵政國內匯款執據1 紙，附卷可佐，核屬
    相符。按金融帳戶為個人之理財工具，一般民眾皆可以存入
    最低開戶金額之方式自由申請開設金融帳戶，並無任何特殊
    之限制，且得同時在不同金融機構申請多數存款帳戶使用，
    並無借用他人帳戶使用之必要。而金融存款帳戶，悠關存戶
    個人財產權益之保障，專屬性甚高，衡諸常理，若非與本人
    有密切關係者，不可能交付個人帳戶存摺及提款卡、印章，
    縱有交付個人帳戶予他人使用之特殊情形，亦必會先行瞭解
    他人使用帳戶之目的始行提供。況以電話通知個人資料外洩
    或其他類似之不法詐騙份子，經常利用他人存款帳戶、提款
    卡以遂行犯行，類此案件在社會上層出不窮，亦屢經報章雜
    誌及其他新聞媒體再三披露，避免此等專屬性甚高之物品被
    不明人士利用為與財產有關之犯罪工具，亦為一般生活認知
    所應有之認識。被告既能填載申請書向漢口郵局申請帳戶並
    領取提款卡，且對於警詢、偵訊及本院審理中所詢問之問題
    均能理解陳述，此有警詢、偵訊及本院審判筆錄各1 份在卷
    可查，是被告應是有相當智識及社會經驗之人，被告將其所
    有之郵局帳戶存摺、提款卡及密碼、印章交付予「阿明」使
    用等情，縱無證據證明被告明知「阿明」之犯罪態樣，然就
    該真實姓名、年籍均不詳之成年人嗣後將被告交付之帳戶存
    摺供詐欺之用，顯不違反被告本意，被告自有幫助上揭真實
    姓名、年籍均不詳之成年人詐欺取財之未必故意。從而，被
    告上揭自白核與前揭事證相符，應可採信，本案罪證明確，
    被告犯行堪予認定。
三、查刑法業於94年2 月2 日修正公布，被告行為後，修正刑法
    並於95年7 月1 日起生效施行，如附表所示之條文業經修正
    。按行為後法律有變更者，適用行為時之法律，但行為後之
    法律有利於行為人者，適用最有利於行為人之法律，修正後
    刑法第2 條第1 項定有明文。此條規定係規範行為後法律變
    更所生新舊法律比較適用之準據法，本身尚無新舊法比較之
    問題，於新法施行後，應一律適用新法第2 條第1 項之規定
    ，為「從舊從輕」之比較。再按本次法律變更，比較時應就
    罪刑有關之共犯、未遂犯、牽連犯、連續犯、結合犯，以及
    累犯加重、自首減輕暨其他法定加減原因（如身分加減）與
    加減例等一切情形，綜其全部罪刑之結果而為比較（最高法
    院95年5 月23日95年度第8 次刑庭會議決議參照），其比較
    理由及結果均詳如附表，先予敘明。
四、按刑法關於正犯、從犯之區別，本院所採見解，係以其主觀
    之犯意及客觀之犯行為標準，凡以自己犯罪之意思而參與犯
    罪，無論其所參與者是否犯罪構成要件之行為，皆為正犯，
    其以幫助他人犯罪之意思而參與犯罪，其所參與者，苟係犯
    罪構成要件之行為，亦為正犯，必以幫助他人犯罪之意思而
    參與犯罪，其所參與者又為犯罪構成要件以外之行為，始為
    從犯（最高法院25年上字第2253號判例要旨參照）。
  (一)上揭該收受存摺等物之「阿明」與真實姓名、年籍均不詳之
    自稱「王文傑」之人，共同基於意圖為自己不法所有之犯意
    聯絡，施用詐術，使被害人乙○○陷於錯誤，而將本人之財
    物交付，該上揭真實姓名、年籍均不詳之人所為，均係犯刑
    法第339 條第1 項之詐欺取財罪。上揭人等間，就前揭詐欺
    取財犯行，顯有犯意聯絡及行為分擔，應成立共同正犯。
  (二)被告基於幫助詐欺取財犯意，提供上開帳戶存摺、金融卡及
    密碼、印章予上揭真實姓名、年籍均不詳之成年人，意圖為
    自己不法之所有，以詐術使被害人陷於錯誤，而匯款至被告
    所提供之上揭帳戶，並無證據證明被告有參與詐欺取財犯行
    之構成要件行為，是被告顯係以幫助他人為詐欺取財犯罪之
    意思，其所參與者僅係提供前開存摺、金融卡、密碼及印章
    等資料，亦即參與犯罪構成要件以外之行為，依前開說明，
    被告提供帳戶幫助上揭真實姓名、年籍均不詳之人，共同向
    被害人乙○○詐欺取財，自應論以被告幫助共同詐欺取財罪
    。核被告所為，係犯修正前刑法第30條第1 項前段、刑法第
    339 條第1 項之幫助連續詐欺取財罪。被告幫助他人犯前開
    罪名，爰依修正前刑法第30條第2 項之規定，按正犯之刑減
    輕之。
五、爰審酌被告明知目前社會上以各種方式詐財之惡質歪風猖獗
    ，令人防不勝防，復加以詐財者多借用人頭帳戶致警方追緝
    困難，詐欺事件層出不窮，手法日益翻新，竟甘願淪為提供
    自己之金融帳戶，以供他人逃避犯罪之查緝，嚴重破壞社會
    治安及有礙金融交易秩序，助長犯罪歪風，並增加追緝犯罪
    之困難，造成被害人乙○○之上揭損失等一切情狀，量處如
    主文所示之刑，並依修正前刑法第41條第1 項前段、修正前
    罰金罰鍰提高標準條例第2 條之規定，併諭知易科罰金之折
    算標準，以示懲儆。又被告交付予「阿明」之前開郵局存摺
    （含金融卡）及印章，雖係被告供犯罪所用之物，然既已交
    付「阿明」使用，且並無約定交還之時間，顯見被告已有移
    轉其所有權予「阿明」之意。從而，上揭物品既非被告所有
    ，且均非違禁物，爰不另宣告沒收。又所謂幫助犯係指就他
    人之犯罪加以助力，使其易於實施之積極的或消極的行為而
    言。其犯罪態樣與實施犯罪之正犯有異，其所處罰者，乃其
    提供助力之行為本身，而非正犯實施犯罪之行為。因此幫助
    犯不適用責任共同之原則，對正犯所有供犯罪所用或因犯罪
    所得之物，勿庸併為沒收之宣告（最高法院88年度臺上字第
    6234號判決要旨參照）。是前開郵局存摺（含提款卡）及印
    章雖係上揭真實姓名、年籍均不詳之成年男子所有供犯罪所
    用之物，對於幫助犯之被告，自毋庸宣告沒收，附此敘明。
據上論斷，應依刑事訴訟法第452 條、第273 條之1 第1 項、第
299 條第1 項前段，刑法第2 條第1 項前段、第30條第1 項前段
（修正前）、第2 項（修正前）、第339 條第1 項、第41條第1
項前段（修正前），罰金罰鍰提高標準條例第1 條前段、第2 條
（修正前），判決如主文。
本案經檢察官吳芙如到庭執行職務。
中　　華　　民　　國　　96　　年　　1 　　月　　31　　日
                  刑事第八庭          法　官    唐中興
以上正本證明與原本無異。
如不服本判決，應於判決送達後十日內向本院提出上訴狀 (須附
繕本 )。
告訴人或被害人對於判決如有不服具備理由請求檢察官上訴者，
其上訴期間之計算係以檢察官收受判決正本之日期為準。
中　　華　　民　　國　　96　　年　　2　 　月　  5　　日
                                      書記官    施惠卿
【附錄本案判決論罪科刑法條全文】：
中華民國刑法第339條
意圖為自己或第3 人不法之所有，以詐術使人將本人或第3 人之
物交付者，處5 年以下有期徒刑、拘役或科或併科1,000 元以下
罰金。
以前項方法得財產上不法之利益或使第3人得之者，亦同。
前2項之未遂犯罰之。
【附表】：
┌──┬───────┬───────┬───────┬────┬────┬──────┐
│變更│行為時法（下稱│裁判時法（下稱│   比較理由   │比較依據│比較結果│    備註    │
│事項│舊法）之條文及│新法）之條文及│              │        │何者對行│            │
│    │內容          │內容          │              │        │為人有利│            │
│    │              │              │              │        │        │            │
├──┼───────┼───────┼───────┼────┼────┼──────┤
│罰金│【罰金罰鍰提高│【刑法施行法第│              │        │        │            │
│刑貨│標準條例第1 條│之1 條第1項 、│              │        │        │            │
│幣單│前段、第5 條】│第2 項】      │              │        │        │            │
│位之│              │              │              │        │        │            │
│變更│依法律應處罰金│中華民國94年1 │刑法之貨幣單位│刑法第2 │經按現行│            │
│    │、罰鍰者，就其│月7 日法修正施│由「元（指銀元│條第1項 │法規所定│            │
│    │原定數額得提高│行後，刑法分則│）」變更為「新│前段    │貨幣單位│            │
│    │為2 倍至10 倍 │編所定罰金之貨│臺幣」，且刑法│        │折算新臺│            │
│    │（刑法乃係定明│幣單位為新臺幣│分則之罰金數額│        │幣條例第│            │
│    │10倍）。第1 條│。94年1 月7 日│，亦視該分則先│        │2 條之規│            │
│    │所定得提高倍數│刑法修正時，刑│前曾修正與否，│        │定折算後│            │
│    │之規定，於本條│法分則編未修正│而分別提高3 或│        │等值，是│            │
│    │例修正後制定之│之條文定有罰金│30倍。        │        │以新法並│            │
│    │法律，不適用之│者，自94年1 月│              │        │未較有利│            │
│    │；本條例修正前│7 日刑法修正施│              │        │，應適用│            │
│    │公布之法律，於│行後，就其所定│              │        │修正前行│            │
│    │本條例修正後修│數額提高為30倍│              │        │為時之舊│            │
│    │正其罰金罰鍰數│。但72年6 月26│              │        │法。    │            │
│    │額或法律經全部│日至94年1 月7 │              │        │        │            │
│    │修正而其罰金罰│日新增或修正之│              │        │        │            │
│    │鍰數額未予變更│條文，就其所定│              │        │        │            │
│    │者，亦同。    │數額提高為3 倍│              │        │        │            │
│    │              │。            │              │        │        │            │
├──┼───────┼───────┼───────┼────┼────┼──────┤
│罰金│【修正前刑法第│【刑法第33條第│              │        │        │            │
│刑下│33條第5 款】  │5 款】        │              │        │        │            │
│限變│              │              │              │        │        │            │
│更  │罰金：（銀元）│罰金：新臺幣  │罰金刑之下限，│刑法第2 │舊法    │            │
│    │1 元以上。    │1,000 元以上，│由銀元10元（亦│條第1項 │        │            │
│    │              │以百元計算。  │經提高）即新臺│前段    │        │            │
│    │              │              │幣30元，提高為│        │        │            │
│    │              │              │新臺幣1,000 元│        │        │            │
│    │              │              │。            │        │        │            │
├──┼───────┼───────┼───────┼────┼────┼──────┤
│易科│【修正前刑法第│【刑法第41條第│              │        │        │            │
│罰金│41條第1 項前段│項前段】      │              │        │        │            │
│折算│、修正前罰金罰│              │              │        │        │            │
│標準│鍰提高標準條例│              │              │        │        │            │
│變更│第2 條】      │              │              │        │        │            │
│    │              │              │              │        │        │            │
│    │犯最重本刑為5 │犯最重本刑為5 │易科罰金折算標│刑法第2 │舊法    │            │
│    │年以下有期徒刑│年以下有期徒刑│準由銀元300 元│條第1項 │        │            │
│    │以下之刑之罪，│以下之刑之罪，│即新臺幣900 元│前段    │        │            │
│    │而受6 個月以下│而受6 個月以下│，提高為以新臺│        │        │            │
│    │有期徒刑或拘役│有期徒刑或拘役│幣1,000 元、2,│        │        │            │
│    │之宣告…得以（│之宣告者，得以│000 元或3,000 │        │        │            │
│    │銀元）1 元以上│新臺幣1,000 元│元折算1日。   │        │        │            │
│    │（銀元）3 元以│、2,000 元或  │              │        │        │            │
│    │下折算日，易科│3,000 元折算1 │              │        │        │            │
│    │罰金。依刑法第│日，易科罰金。│              │        │        │            │
│    │41 條 易科罰金│              │              │        │        │            │
│    │…就其原定數額│              │              │        │        │            │
│    │提高為100 倍折│              │              │        │        │            │
│    │算1 日；法律所│              │              │        │        │            │
│    │定罰金數額未依│              │              │        │        │            │
│    │本條例提高倍數│              │              │        │        │            │
│    │，或其處罰法條│              │              │        │        │            │
│    │無罰金刑之規定│              │              │        │        │            │
│    │者，亦同。    │              │              │        │        │            │
│    │              │              │              │        │        │            │
├──┼───────┼───────┼───────┼────┼────┼──────┤
│幫助│【修正前刑法第│【刑法第30條】│              │        │        │            │
│犯條│30條】        │              │              │        │        │            │
│文用│              │              │              │        │        │            │
│語之│幫助他人犯罪者│幫助他人實行犯│刑法第30條條文│無涉刑罰│無涉刑罰│            │
│修正│，為從犯，雖他│罪行為者，為幫│內「從犯」用語│權規範變│權規範變│            │
│    │人不知幫助之情│助犯，雖他人不│，業經修正為「│更，雖無│更，無新│            │
│    │者，亦同。    │知幫助之情者，│幫助犯」，另既│新舊法比│舊法比較│            │
│    │從犯之處罰，得│亦同。        │認幫助犯應採共│較問題。│問題。  │            │
│    │按正犯之刑減輕│幫助犯之處罰，│犯從屬性說之「│        │        │            │
│    │之。          │得按正犯之刑減│限制從屬刑式」│        │        │            │
│    │              │輕之。        │，使教唆犯及幫│        │        │            │
│    │              │              │助犯之從屬理論│        │        │            │
│    │              │              │一致，修正第1 │        │        │            │
│    │              │              │項文字為「幫助│        │        │            │
│    │              │              │他人實行犯罪行│        │        │            │
│    │              │              │為者」，均屬法│        │        │            │
│    │              │              │律用語之明文標│        │        │            │
│    │              │              │準化，無涉刑罰│        │        │            │
│    │              │              │權規範變更，自│        │        │            │
│    │              │              │無新舊法比較問│        │        │            │
│    │              │              │題。          │        │        │            │
│    │              │              │              │        │        │            │
├──┼───────┼───────┼───────┼────┼────┼──────┤
│罰金│【修正前刑法第│【刑法第67條】│              │        │        │            │
│刑之│68 條】       │              │              │        │        │            │
│加減│              │              │              │        │        │            │
│例變│罰金加減者，僅│罰金加減者其最│舊法罰金減輕者│刑法第2 │ 新法   │            │
│更  │加減其最高度。│高度及最低度同│，僅減其最高度│條第1項 │        │            │
│    │              │加減之。      │，新法修正後，│但書    │        │            │
│    │              │              │其最低度罰金同│        │        │            │
│    │              │              │減之，行為人將│        │        │            │
│    │              │              │受較舊法為低之│        │        │            │
│    │              │              │罰金刑，行為人│        │        │            │
│    │              │              │受罰之實質內涵│        │        │            │
│    │              │              │顯有變更，應比│        │        │            │
│    │              │              │較新舊法，依刑│        │        │            │
│    │              │              │法第2 條第1 項│        │        │            │
│    │              │              │但書，適用最有│        │        │            │
│    │              │              │利於行為人之新│        │        │            │
│    │              │              │法。          │        │        │            │
│    │              │              │              │        │        │            │
│    │              │              │              │        │        │            │
├──┴───┬───┼───────┴───────┴────┴────┴──────┤
│整體比較結果│  舊法│1.罰金刑貨幣單位之變更部分，按現行法規所定貨幣單位折算新臺幣條例│
│            │      │  第2 條之規定折算後等值，是以新法並未較有利，應依刑法第2 條第1 │
│            │      │  項前段逕行適用修正前行為時之舊法。                            │
│            │      │2.刑法第33條第5 款罰金刑之下限部分，由銀元10元（亦經提高）即新臺│
│            │      │  幣30元，提高為新臺幣1,000 元，應刑法第2 條第1 項前段適用修正前│
│            │      │  行為時之舊法。                                                │
│            │      │3.刑法第339 條第1 項之法定刑度，依舊法規定為：5 年以下有期徒刑、│
│            │      │  拘役或科或併科銀元10,000元即新臺幣30,000元以下、銀元10元即新臺│
│            │      │  幣30元以上罰金；如依新法規定則為：5 年以下有期徒刑、拘役或科或│
│            │      │  併科新臺幣30,000元以下、新臺幣1,000 元以上罰金。是舊法最低度刑│
│            │      │  之標準較低，較為有利被告。                                    │
│            │      │4.另幫助犯之條文，雖無涉刑罰權規範變更，自無新舊法比較之問題，然│
│            │      │  依刑法第2 條第1 項前段規定，並基於一體適用原則，自應適用舊法。│
│            │      │5.被告行為後之法律已有變更，經綜合比較結果，適用舊法應對被告並無│
│            │      │  不利，是應依刑法第2 條第1 項前段規定，並基於一體適用原則，均適│
│            │      │  用舊法。                                                      │
│            │      │                                                                │
└──────┴───┴────────────────────────────────┘
